【裁判字號】    98,司財管,8
【裁判日期】    990309
【裁判案由】    選任失蹤人財產管理人
【裁判全文】
臺灣板橋地方法院民事裁定             98年度司財管字第8號
聲  請  人  乙○○
非訟代理人  粘舜權律師
關  係  人  丙○○
上列聲請人請求選任失蹤人甲○○財產管理人事件，本院裁定如
下：
    主  文
選任丙○○（男、民國○○年○○月○○日生、身分證統一編號：Ｚ000
000000號、住臺北縣三重市○○○路33號）為失蹤人甲○○（即
坐落於臺北縣土城市○○段1399地號土地共有人之繼承人）之財
產管理人。
程序費用由聲請人負擔。
    理  由
一、按失蹤人失蹤後，未受死亡宣告前，其財產之管理，依非訟
    事件法之規定。失蹤人未置財產管理人者，其財產管理人依
    左列順序定之：（一）配偶；（二）父母；（三）與失蹤人
    同居之祖父母；（四）家長。不能依前項規定定財產管理人
    時，法院得因利害關係人或檢察官之聲請，選任財產管理人
    。民法第10條、非訟事件法第109 條第1 項、第2 項均定有
    明文。而所謂失蹤係指失蹤人離去其最後住所或居所，陷於
    生死不明之狀態而言（最高法院85年度臺抗字第328 號裁定
    意旨參照）。次按關於失縱人之財產管理事件，由其住所地
    之法院管轄，非訟事件法第108 條亦有明文。
二、本件聲請意旨略以：
（一）失蹤人甲○○為聲請人之土地共有人呂乞食之唯一繼承人
      ，聲請人與失蹤人甲○○之被繼承人呂乞食及其他共有人
      共有坐落於臺北縣土城市○○段1399地號土地，因聲請人
      及另一共有人吳漢成之應有部分合計合計已逾3 分之2 ，
      為促使土地有效利用，同意依土地法第34條之1 規定處分
      上述共有土地，故依法須通知他共有人之繼承人即失蹤人
      甲○○，主張優先購買權及對其應得之對價有清償或提存
      之義務，惟因甲○○最後戶籍地為「日據時期於林阿木戶
      內（昭和14年戶主相續，臺北州海山郡中和庄中坑字灰
      45番地」，經聲請人向戶政事務所申請查覆其光復後設籍
      地址，戶政事務所98年8 月4 日北縣中戶字第0980007766
      號函覆「查光復後林阿木戶內無甲○○之相關資料」，查
      覆其現在戶籍地址，戶政事務所98年8 月27日北縣中戶字
      第0980008704號函覆「查無資料可供比對日據時期地址所
      對應之現在住址」，查覆甲○○載有死亡記事之除戶戶籍
      謄本，戶政事務所98年11月11日北縣中戶字第0980012050
      號函覆「依戶籍資料數位化電腦系統，查無相符合資料」
      ，嗣經聲請人各處探詢，仍無法得知甲○○之行方，且民
      國25年迄今已達73年之久，甲○○已高齡108 歲，無人知
      其行蹤。
（二）依土地法第34條之1 之規定，聲請人負有將不同意共有人
      應得之對價提存之義務，然依土地法第34條之1 執行要點
      第10點（三）他共有人之住址不詳時依下列方式辦理：2
      、規定「他共有人已死亡者，應以其繼承人為清償或辦理
      提存之對象」。4 、規定「他共有人行蹤不明而未受死亡
      宣告者，可依民法第10條、非訟事件法第109 條第1 、2
      項所定財產管理人為清償或辦理提存之對象」。
（三）再按民法第10條、非訟事件法第109 條第1 、2 項規定，
      甲○○現既行蹤不明而屬失蹤狀態，且未受死亡之宣告，
      並有如前所述之繼承財產（失蹤人所有土地經強制處分後
      之對價），自應將甲○○因上開土地之處分應得之對價，
      以失蹤人財產管理人之名義提存或清償之，自有為其選任
      財產管理人之必要。
（四）末按，失蹤人甲○○離婚後復籍迄今，戶政機關已無法查
      明其民國25年5 月22日後之戶籍資料，且失蹤人並無非訟
      事件法第109 條第1 項規定之法定財產管理人，聲請人依
      法應將共有人之繼承人應得之土地對價向失蹤人甲○○之
      財產管理人清償或提存之，則聲請人自有法律上之利害關
      係。為此聲請人爰以利害關係人身分，依非訟事件法第10
      8 、第109 條第2 項之規定，聲請鈞院為甲○○選任地政
      士丙○○為其財產管理人等語。並提出土地登記第二類謄
      本、臺北縣土地登記簿影本、繼承系統表、除戶戶籍謄本
      、戶籍謄本、臺北縣中和市戶政事務所98年8 月4 日北縣
      中戶字第0980007766號函、98年8 月27日北縣中戶字第09
      80008704號函、98年11月11日北縣中戶字第0980012050號
      函影本、土地登記專業代理人證書影本、臺北縣地政士開
      業執照影本、丙○○之同意書等件為證。
三、經查：
( 一) 聲請人主張其與失蹤人甲○○及其他共有人共有坐落於臺
      北縣土城市○○段1399地號之土地，而聲請人與合計超過
      上開土地應有部分3 分之2 之共有人同意，依土地法第34
      條之1 規定處分系爭土地，然甲○○現行蹤不明，亦查無
      光復後設籍資料之事實，業據聲請人提出之土地登記第二
      類謄本、臺北縣土地登記簿影本、臺北縣中和市戶政事務
      所98年8 月4 日北縣中戶字第0980007766號函、98年8 月
      27日北縣中戶字第0980008704號函、98年11月11日北縣中
      戶字第0980012050號函影本、繼承系統表、除戶戶籍謄本
      等件為證。又聲請人之代理人於本院調查時陳稱：「聲請
      人與相對人之夫呂乞食是土地共有關係，呂乞食在民國33
      年10月7 日死亡，其長男及次男先後在40年12月31日及61
      年10月1 日死亡，並無其他的子嗣，甲○○是其生母，所
      以是以長男及次男之生母地位繼承；我們有去函臺北縣中
      和市戶所查詢，該所函覆只有甲○○日據時代的戶籍資料
      ，光復以後的戶籍則無，所以相對人是生是死我們全不知
      悉」等語，亦有本院99年1 月8 日非訟事件筆錄在卷足憑
      。另本院依職權函請臺北縣中和市戶政事務所調閱甲○○
      及其日據時期地址為「臺北州海山郡中和庄中坑字灰45
      番地」之現今戶籍資料，亦獲函覆查無甲○○光復後之設
      籍資料及後續異動或死亡之記載，其雖併附甲○○之長子
      呂阿炮、次子呂傳鐵35年北海中內0.99戶籍登記申請書內
      母姓名呂甲○○後加註有（歿）之記載，惟此戶籍登記申
      請書上之記載，因年代久遠，或可能僅係依據當事人之口
      述即予記載，又無其他相關證據證明，尚難僅憑此申請書
      上之記載，即遽認甲○○業已死亡。此亦有該戶政事務所
      99年1 月21日北縣中戶字第0990000640號函暨所附戶籍資
      料附卷可稽，是聲請人之主張自堪信為真實。
（二）從而，失蹤人甲○○現行蹤不明，既查無其光復後之設籍
      資料，又無事實證明其已死亡，故查無失蹤人甲○○有任
      何其他非訟事件法第109 條第1 項所定順序之財產管理人
      ，而有選任財產管理人之必要。則聲請人以利害關係人身
      分聲請選任失蹤人甲○○之財產管理人，核與首揭規定尚
      無不合。又聲請人所聲請選任為失蹤人甲○○財產管理人
      之地政士丙○○已同意擔任失蹤人甲○○之財產管理人，
      此有丙○○出具之同意書在卷可查。且丙○○目前擔任地
      政士，其對於失蹤人財產管理之相關法令具有專業知識，
      應認其對財產處分之瞭解得較深入，就失蹤人之財產管理
      較為方便，並就失蹤人財產管理人職務之遂行，有所助益
      ，亦不致有利害偏頗之虞，為保障失蹤人之利益及期程序
      之公正、公信起見，本院認以選任地政士丙○○為失蹤人
      甲○○之財產管理人為適當。是聲請人之聲請，核屬有據
      ，應予准許。
四、依非訟事件法第21條第1 項前段，裁定如主文。
五、如對本裁定抗告須於裁定送達後10日內向本院提出抗告狀。
中    華    民    國    99    年    3     月    9     日
                  家事法庭      司法事務官  翟天翔

司法院資訊處製作；財團法人民間司法改革基金會備份。
